【裁判字號】    98,消債抗,4
【裁判日期】    980227
【裁判案由】    更生事件
【裁判全文】
臺灣雲林地方法院民事裁定             98年度消債抗字第4號
抗  告  人  甲○○
上列抗告人因消費者債務清理事件聲請更生，對於中華民國97年
12月25日本院97年度消債更字第144 號裁定提起抗告，本院裁定
如下：
    主  文
抗告駁回。
抗告程序費用新臺幣壹仟元由抗告人負擔。
    理  由
一、抗告意旨略以：
  (一)抗告人於民國97年10月應發薪資固為新臺幣（下同）31,577
    元，然抗告人97年3 月實領22,306元，4 月實領26,115元，
    5 月實領29,151元，6 月實領30,616元，7 月實領23,972元
    ，8 月實領23,681元，抗告人97年每月薪資大多低於30,000
    元，何以原裁定僅以10月所領最高薪資做為計算基準？明顯
    偏離事實。況聲請人每月基本支出費用為生活費9,000 元，
    房租水電5,000 元，扶養費10,000元，也高於原裁定計算之
    生活費20,000元，抗告人已儘量減少支出以調節生活困境。
  (二)抗告人原協商繳款於97年4 月只繳款1,682 元，5 月又勉強
    繳了11,982元，6 月因無能力繳交而毀諾。抗告人於97年4
    月繳款不足時，已明確告知最大債權銀行薪資調降之情事，
    然最大債權銀行不予理會，抗告人始於5 月份又繳足協商款
    項後才毀諾，可證明抗告人並非只求聲請更生逕予毀諾不求
    協商，抗告人實有不可歸責於己之事由，致履行上開協議顯
    有重大困難，為此提起抗告，請求廢棄原裁定等語。
二、「按聲請更生或清算不合程式或不備其他要件者，法院應以
    裁定駁回之，但其情形可以補正者，法院應定期間先命補正
    。」「債務人與金融機構協商成立者，不得聲請更生或清算
    。但因不可歸責於己之事由，致履行顯有重大困難者，不在
    此限。」「本條例施行前，債務人依金融主管機關協調成立
    之中華民國銀行公會會員辦理消費金融案件無擔保債務協商
    機制與金融機構成立之協商，準用前項之規定。」消費者債
    務清理條例（下稱消債條例）第8 條、第151 條第5 項、第
    6 項分別定有明文。準此，債務人如於消債條例施行前，已
    利用金融主管機關協調成立之中華民國銀行公會會員辦理消
    費金融案件無擔保債務協商機制，與金融機構成立協商，即
    須依約清償債務，僅於其後發生情事變更，在清償期間收入
    或收益不如預期，致該方案履行困難甚或履行不能，且因不
    可歸責於己之事由所致，始能聲請更生或清算，至如認該協
    商方案履行有其他不適當情形，即應再循協商途徑謀求解決
    ，不得逕依消債條例聲請更生。蓋該債務清償方案係經債務
    人行使程序選擇權而與債權人締結之債務清理契約，其即應
    受該契約之拘束，且消債條例更生之規範目的，係在維持債
    務人基本生活之情況下，於債務人之能力範圍內盡力清償債
    務，非謂債務人得任意利用債務清理程序減輕債務。因此，
    為避免債務人針對已成立之協商方案任意毀諾，濫用更生或
    清算之債務清理程序，須債務人於協商成立後因不可歸責於
    己之事由，致其無法履行原定清償方案，始例外得依消債條
    例聲請更生或清算。
三、抗告人主張其因信用卡、消費借貸契約而對於金融機構負有
    債務，債務總金額約945,020 元，抗告人於消費者債務清理
    條例施行前，曾以書面向最大債權金融機構台北富邦銀行請
    求共同協商債務清償方案，並於95年8 月間協商成立，約定
    自95年9 月起分100 期，每月應繳納金額為11,982元，依約
    繳納至97年5 月後毀諾之事實，業據抗告人自承在卷，並有
    協議書、債權人清冊為證。而依抗告人提出之協議書所示，
    抗告人每月須償還11,982元，本院認抗告人並無不可歸責於
    己之事由，致履行顯有重大困難之情事，理由茲分述如下：
    (一)抗告人於95年7 月間協商成立，於97年6 月間毀諾，則審
      酌抗告人是否有不能清償債務之情形存在，當以97年1 月
      至6月間抗告人之收入及支出為斷，先予敘明。
    (二)抗告人97年1 月之薪資為28,862元，2 月薪資加計年終獎
      金為79,602元，3 月薪資為22,306元，4 月薪資為26,115
      元，5 月薪資為29,151元，6 月薪資為30,616元，有抗告
      人提出之彰化銀行帳戶存摺1 份在卷可考，故抗告人97年
      1 月至6 月間之薪資共計為216,652 元，平均月收入為36
      ,109元。抗告人97年3 至5 月之薪資雖低於30,000元，然
      其於97年2 月除月薪外，另有年終獎金之收入，於核計抗
      告人之收入時，自應加計此筆收入。
    (三)按「負扶養義務者有數人而其親等同一時，應各依其經濟
      能力，分擔義務。」民法第1115條第3 項定有明文。經查
      ，抗告人陳稱其尚需扶養2 子，每人每月各需支出5,000
      元之扶養費等語，固有戶籍謄本在卷可證，然抗告人之子
      亦有其母即抗告人之配偶依法對其等負有扶養義務，此有
      戶籍謄本可參，是抗告人配偶與抗告人依法應平均分攤對
      於抗告人之子之扶養義務，則依抗告人所陳每人每月各需
      支出5,000 元之扶養費計算，抗告人就此部分之扶養費每
      月應支出5,000 元。
    (三)抗告人復主張其每月需支出生活費9,000 元、房租、水電
      費5,000 元等語。惟抗告人既主張無法還款，生活有困難
      ，即應合理控管其日常生活支出，而非為維持優渥之生活
      聲請更生。故其上開之支出，均應包括在每人每月之生活
      費當中，自行節制，是本院認抗告人每月必要支出費用應
      以行政院主計處所公布之97年每人每月最低生活費9,829
      元為據，始符合消費者債務清理條例所設更生制度欲達之
      目的。則抗告人主張上開支出費用於9,829 元範圍內，自
      屬有據，為屬可採，逾此範圍之主張，要屬無據，實不可
      採。
    (四)據上，抗告人每月必要支出為9,829 元及扶養費5,000 元
      ，以抗告人97年1 至6 月之平均薪資36,109元計算，支付
      上開必要支出14,829元後，尚餘21,280元，仍高於所須償
      還之11,982元。況抗告人並未證明其生活於97年6 月間曾
      發生任何變動需特別支出，而有不可歸責於己之事由，致
      履行債務顯有重大困難，是抗告人並無任何不能清償債務
      之情事。
四、綜上所述，抗告人前揭主張，均非可採，而抗告人又未另行
    提出證據證明其於前述協商成立後，另有其他不可歸責於己
    之事由發生，致其有重大困難無法繼續履行原來協商內容之
    情事，抗告人既無消債條例第151 條第5 項但書之情形存在
    ，則依同條第6 項規定準用同條第5 項規定，抗告人自不得
    再依消債條例規定聲請更生或清算。原審法院以本件抗告人
    聲請更生，未符債清條例第151 條第5 項規定，而駁回抗告
    人之聲請，並無違誤。抗告意旨指摘原裁定不當，求予廢棄
    ，並請求裁定准予開始更生，為無理由，應予駁回。
五、據上論結，本件抗告為無理由，依消費者債務清理條例第15
    條，民事訴訟法第495 條之1 第1 項、第449 條第1 項、第
    95條、第78條，裁定如主文。
中    華    民    國    98    年    2     月    27    日
              民事第二庭    審判長法  官   黃一馨
                                  法  官   陳秋如
                                  法  官   楊欣怡
上為正本係照原本作成
本裁定不得再抗告
中    華    民    國    98    年    2     月    27    日
                                  書記官   林美鳳


司法院資訊處製作；財團法人民間司法改革基金會備份。
